臺灣高等法院民事判決　　　　　　　　 92年度上易字第292號
上　訴　人　甲○○
訴訟代理人　王聰明律師
複　代理人　呂綺珍
被　上訴人　乙○○（即黃瑞麟之承受訴訟人）
訴訟代理人　邱基祥律師
上當事人間返還不當得利事件，上訴人對於中華民國92年1月24
日臺灣臺北地方法院89年度訴字第1684號第一審判決提起上訴，
本院於94年3月29日言詞辯論終結，判決如下：
    主  文
上訴駁回。
第二審訴訟費用由上訴人負擔。
    事實及理由
一、上訴人起訴主張：福華醫院董事會合夥係被上訴人之父黃瑞
    麟與訴外人石漢興、蘇利勝、林正念等人共同出資之合夥，
    由黃瑞麟擔任執行業務之合夥人。於民國（下同）82年8月
    間，黃瑞麟透過院長石漢興向上訴人借款，上訴人即借款新
    臺幣（下同）150萬元予福華醫院董事會合夥，並由黃瑞麟
    收受後，親自書立借據予上訴人收執。詎黃瑞麟非但利用職
    務之便，侵占上訴人借予福華醫院董事會合夥之150萬元款
    項，且其以福華醫院名義開立並交付予上訴人之支票，亦係
    黃瑞麟利用職務之便所盜開，致其無法律上之原因而受利益
    ，造成合夥之損害，自應將其所受之利益返還合夥，並負擔
    受領時起之利息。嗣後茲因福華醫院董事會合夥經決議處分
    合夥事業即福華醫院之全部資產予楊炯浩等人，所得不足清
    償合夥之負債，亦無其他財產足資清償，且事隔六年餘債務
    人福華醫院董事會合夥均未對於遭黃瑞麟侵占之款項進行追
    索，尤可證明債務人怠於行使其權利，致上訴人有代位保全
    其財產之必要，故上訴人自得依民法第242條債權人代位權
    之規定，立於債權人之地位提起本訴。又如上訴人所主張之
    代位權不成立，則上訴人另行依據民法第681條之規定，主
    張於福華醫院董事會之合夥財產不足清償合夥之債務時，各
    合夥人對於不足之額，連帶負其責任。查黃瑞麟與石漢興等
    人之合夥，因遭黃瑞麟濫開支票對外舉債，致資產超過負債
    ，由股東決議轉手與楊炯浩、史振茂等人，所得之價金尚不
    足清償負債，故該合夥之資產顯已不足清償負債，黃瑞麟係
    合夥人之一，依法即應負連帶清償之責。爰先位聲明請求被
    上訴人應給付福華醫院董事會135萬元及自84年4月17日起加
    付法定利息並由上訴人代為受領。備位聲明請求判命被上訴
    人給付上訴人135萬元及自起訴狀繕本送達翌日起加付法定
    利息，並請求宣告假執行。
二、被上訴人則以：黃瑞麟並無侵占合夥財產等情，雖經上訴人
    先後提起刑事告訴及自訴，然因無法證明黃瑞麟有前開犯罪
    事實，因而確定在案。又黃瑞麟係將該筆款項充作醫院週轉
    資金使用，並無任何涉及不當得利之問題，況82年9月間黃
    瑞麟已將其股東權益完全交由院長石漢興處理，其後上訴人
    與接手之人既已另行達成協議，由王生雲、史振茂、楊炯浩
    、石漢興等人承擔上開債務，作為福華醫院改名光復醫院後
    之醫院服務保證金，用以擔保上訴人擔任該院外科主治醫師
    意外醫療糾紛賠償分擔額，並另簽發面額分別為15萬元、13
    5萬元之支票二紙，以便換回先前黃瑞麟所開立交付予上訴
    人之支票，顯然黃瑞麟並無從中獲得任何利益，應屬無疑。
    至依民法第300條規定或債務更改之學理，黃瑞麟不再對福
    華醫院之債務負任何責任，從而上訴人對黃瑞麟並無代位主
    張任何不當得利之餘地。退步言之，上訴人亦未舉證證明合
    夥財產已不足清償合夥債務，即不得依民法第681條規定，
    請求被上訴人負清償之責等語，資為置辯。
三、上訴人主張被上訴人之父黃瑞麟，以福華醫院之代表人借款
    150萬元，除由其交付2紙福華醫院所開立之支票外，並提供
    福華股份憑證20張以供擔保，且寫立字據1紙為憑，詎上訴
    人所開立供福華醫院董事會兌付之2紙支票150萬元竟遭黃瑞
    麟侵吞，係無法律原因受有利益，造成福華醫院合夥之損害
    ，自應返還於福華醫院，而該筆借款伊僅受償15萬元，且福
    華醫院合夥即福華董事會已將資產讓與史振茂等人另組光復
    醫院，所得尚不足以清償合夥之負債，伊自有必要代位保全
    福華醫院董事會對黃瑞麟之不當得利返還請求權等語，業據
    其提出伊出具之支票2紙、黃瑞麟所書立之字據1紙、福華醫
    院之支票2紙（見原審卷第17頁至第21頁），固可佐證黃瑞
    麟以福華醫院之代表人向上訴人借款之事實，次查福華醫院
    董事會，除黃瑞麟為董事長外，石漢興為董事兼院長，另一
    董事為林正念，除此之外尚有成員蘇利勝、劉台鳳、彭美莉
    等人，此由上訴人提出之協議承諾書、福華醫院股份憑證可
    佐（見原審卷第12頁、第15頁），黃瑞麟既為醫院之代表人
    ，就福華醫院之借款即難謂無受領權。上訴人雖另以福華醫
    院所借150萬元，伊以台北市第二信用合作社所簽發記名支
    票面額100萬元，另1紙由伊簽發合作金庫民權支庫票面額49
    萬元支票供兌領，惟前者由黃瑞麟個人設於農民銀行帳戶提
    示兌領，後者亦由其妻提示兌領，此有華泰商業銀行及中國
    農民銀行光復分行函各1件及黃瑞麟偵查中筆錄可佐（見原
    審卷第17頁背及第145頁、第155頁、第156頁，另參照原審
    卷第18頁背、第178頁、第179頁），查黃瑞麟於偵查中係陳
    述：我沒有必要侵占100多萬元，當時另一合夥人被人倒
    6000 多萬元，醫院相關虧損要我處理，我才向周借150萬元
    ，其中一支票交給我太太清償我大姨子一部分借款，另一張
    在我戶頭（又改稱在醫院），我記不太清楚等語，然此100
    萬元支票係記名式支票，觀之支票背面確已得福華醫院之用
    印背書，足見該支票在黃瑞麟個人帳戶提示，乃福華醫院之
    會計人員所知情者，且原福華醫院之會計劉台玉於本院86年
    上更(一)字第1262案件刑事審理中證述：醫院亦曾向被告（黃
    瑞麟）及其妻借用支票及現金等語（見原審卷第132頁，台
    灣台北地方法院檢察署不起訴處分書），是黃瑞麟與其妻均
    與福華醫院有金錢往來要無疑義，參以石漢興於偵查中所述
    ：福華醫院因勞保局詐欺案件，醫院面臨問題，乃洽黃瑞麟
    接手，當時每月虧損30萬元至50萬元間，財務都是黃瑞麟處
    理等語（參見原審卷第59頁不起訴處分書），是黃瑞麟向外
    調借資金以供福華醫院周轉，即非無據，尚難以前揭2紙支
    票分別由黃瑞麟個人帳戶或其妻子帳戶提兌，即認黃瑞麟侵
    占福華醫院所借得款項，嗣石漢興代表福華醫院與王生雲（
    自認係史振茂之代理人，下詳論）於82年10月13日簽訂購買
    醫院及解決債務之協議書內，亦將上訴人列為持票債權人，
    承認上訴人為福華醫院之債權人（見所調原審84年訴字第
    567號清償債務卷第2宗第62頁至第64頁），況福華醫院董事
    會或福華醫院合夥人亦從未有指訴黃瑞麟侵占公款之情事（
    見原審卷第59頁同上不起訴處分書），何能逕認黃瑞麟提示
    支票係不當得利，應返還於福華醫院？
四、次查福華醫院由院長石漢興代表與王生雲（自居以史振茂之
    代理人）於82年10月13日簽立協議書，約定由史振茂出資購
    買該院，並承諾解決債務，即以三成給醫院向持票債權人解
    決債務問題，並自契約生效起醫院經營上之資產負債由史振
    茂承接，且約定於30日內（原約定7日）就詳細資產負債及
    醫院行政方面簽訂詳細合約（參見前引所調原審清償債務卷
    第2宗第62頁、63頁），王生雲同時以史振茂代理人自居簽
    立切結書，承諾如持票債權人對於三成為原則之償還方式不
    滿意時，伊願全力配合解決等語（見本院前引清償債務卷第
    54頁），旋82年10月15日王生雲即以別名「王沛雨」名義與
    上訴人簽立協議書1紙，記載：周彥歧先生在82年8月19日借
    予福華醫院共150萬元，因退票而改換另2張支票，面額分別
    為15萬元及135萬元，交予周先生收執，該款作為醫院服務
    保證金之用，該款135萬元（票期83年10月15日）在未兌現
    前每月支付利息1分5厘等語（見原審卷第96頁），該135萬
    元之支票嗣經提示遭退票亦有支票影本及退票理由書各1在
    卷可憑，查王生雲與石漢興簽立上揭購買醫院之協議書時，
    史振茂並不在場，王生雲並未提出史振茂之授權書，嗣後亦
    未補提，業據協議書當時見證人楊佳璋律師於本院陳證明確
    （見本院84年上字第1368號卷第126頁），亦據石漢興陳述
    無異（見同上卷第168頁），石漢興並陳述福華醫院並無服
    務保證金之制度，據證人楊炯浩（嗣與史振茂、王生雲3人
    合組光復醫院合夥人），於本院證稱：王生雲在股東會上說
    ：他已經把錢處理掉，也就是把周彥歧的債務處理掉，福華
    就沒有積欠周彥歧150萬元，王生雲要把這錢當作投資光復
    醫院出資之一部分，聽說王生雲有付上訴人利息，只付了幾
    個月後，就沒有支付利息等語（見本院卷第129頁），足見
    是王生雲個人在福華醫院與史振茂尚未依限簽訂福華醫院資
    產負債及行政方面之詳細合約前，即第三人與債務人擬簽訂
    債務承擔契約之前，即以個人名義（即第三人）與債權人簽
    訂債務承擔契約，依民法第300條規定：第三人與債權人訂
    立契約承擔債務人之債務者，其債務於契約成立時，移轉於
    第三人。是福華醫院所欠上訴人借貸債務於82年10月15日即
    移轉由王生雲承擔，自不待於嗣後史振茂或光復醫院另與福
    華醫院簽訂債務承擔契約矣！參以光復醫院董事會章程係於
    82年11月1日始由史振茂、楊炯浩、王生雲3人簽立，嗣於83
    年1月1日簽立協議書修改合夥出資之持股比例（見原審卷第
    19頁、第56頁），至83年4月26日史振茂、楊炯浩、王生雲
    另與石漢興簽立光復醫院合夥股東協議書略載前3人共同合
    夥出資購買福華醫院承繼該院全部權利義務，更名為光復醫
    院，3人成立光復醫院董事會承繼原福華醫院董事會之權利
    義務等語（見原審卷第61頁），惟史振茂與王生雲早於82年
    11月20日即共同出具同意書載明：光復醫院（即福華醫院）
    由王生雲先生收購後，再由史振茂先生投資加入為股東，並
    同意繼續由王生雲全權負責醫院之經營管理等語（見所調最
    高法院90年上字第1956、1957號卷第43頁），證人楊炯浩亦
    證稱：伊不清楚上訴人對福華醫院之150萬債權有無列入福
    華與光復醫院的債權清冊，其實中間史振茂、王生雲和石漢
    興就福華醫院有一買賣契約，所以不是當然的就由光復醫院
    來承受福華醫院的債務，我們是因為史振茂、王生雲的買賣
    完成後，我們評估以後才投資的等語（見本院卷第132頁）
    ，核與史振茂所出具同意書大致相符，是上訴人對福華醫院
    之原借貸債權於82年10月15日即移轉王生雲個人承擔，尚難
    因光復醫院董事會嗣於83年4月26日所成立合夥股東協議略
    載：光復醫院董事會承繼原福華醫院董事會之權利義務等語
    ，即認為福華醫院仍有借貸債務可供移轉於光復醫院。
五、承前所述：福華醫院董事會對上訴人應負之借貸債務已移轉
    於第三人王生雲承擔債務，而不存在，則上訴人主張為保全
    其對福華醫院之債權，代位請求黃瑞麟返還不當得利即屬無
    據。又黃瑞麟雖為原福華醫院之合夥人，惟上訴人對福華醫
    院董事會（即合夥）之債權既已因債務承擔而不存在，則無
    論福華醫院合夥財產是否足以清償合夥債務，均與上訴人無
    涉，上訴人請求黃瑞麟依民法第681條就合夥清償不足額部
    分，負連帶責任，亦屬無據，從而原審就上訴人先、備位請
    求均為敗訴判決，即無不合，上訴論旨仍執前詞指摘原判決
    不當，求為廢棄，非有理由。
六、兩造其餘攻防方法及未經援用證據，經核與本判決結果不生
    影響，爰不一一論述。
七、據上論結，本件上訴為無理由，依民事訴訟法第449條第1項
    、第78條判決如主文。
中　　華　　民　　國　　94　　年　　4 　　月　　12　　日
　　　　　　　　　民事第十二庭審判長法　官  鄭雅萍
                                    法  官  謝碧莉
　　　　　　　　　　　　　          法　官  吳謀焰
正本係照原本作成。
不得上訴。
中　　華　　民　　國　　94　　年　　4 　　月　　15　　日
　　　　　　　　　　　　　　　  　　書記官  鐘秀娥
